臺灣臺東地方法院刑事判決　　　　　　　　　　　　　　九十三年度訴字第八七號
　　公　訴　人　臺灣臺東地方法院檢察署檢察官
　　被　　　告　丁○○
　　指定辯護人　本院公設辯護人　甲○○
右列被告因殺人未遂案件，經檢察官提起公訴（九十二年度偵字第二五○○號），本
院判決如左：
    主  文
丁○○傷害人之身體，處有期徒刑捌月。
    事  實
一、丁○○與乙○○曾有同居之事實上夫妻關係，為家庭暴力防治法所規定之家庭成
    員，嗣因感情不睦而處分居狀態，於九十二年六月二十六日十六時許，丁○○駕
    駛車牌號碼Ｙ八－七○三九號自小貨車，沿臺東縣臺東市○○路西向東行駛，於
    新生路與武昌街交岔口附近，見乙○○乘坐由戊○○所騎輕型機車，心生不滿，
    基於普通傷害犯意，於渠等二人左轉武昌街後，亦尾隨左轉，並由後方撞擊戊○○所騎機車，致戊○○、乙○○人車倒地，瞬間輾壓過乙○○之下半身，致乙○○受有恥骨骨折併左大腿挫傷之傷害，丁○○隨即停車，下車後續持路邊拾得之
    磚塊砸擊戊○○，引發兩人互毆，戊○○因而受有頭部外傷併頭皮裂傷、腹部鈍
    傷之傷害。丁○○於肇事後，旋於偵查機關尚未發覺本案犯罪嫌疑人前，委託姓
    名年籍不詳之人報警後，向到場處理之員警自首犯罪而接受裁判。
二、案經丁○○自首暨乙○○、戊○○訴由臺東縣警察局臺東分局報請臺灣臺東地方
    法院檢察署檢察官偵查起訴。
    理  由
一、訊據被告丁○○固坦承於前開時、地駕車撞擊戊○○、乙○○，致輾壓過乙○○
    ，並持磚塊毆擊戊○○，致戊○○亦同受傷等情，惟矢口否認有傷害故意，辯稱
    ：伊尾隨轉彎當時，速度很慢，快要撞到前方機車時，欲踩煞車但誤踩油門，才
    發生追撞，且當時伊有服用安眠藥物，並非故意傷人，其與戊○○互毆亦係出於
    自衛云云。惟查：
(一)、訊據被告坦認以汽車自後撞擊前方機車人車倒地復持石塊砸擊戊○○，致二人受
    有傷害之事實，核與證人即告訴人乙○○、戊○○指證情節大致相符，復有馬偕
    紀念醫院台東分院之診斷證明書二紙、告訴人受傷住院相片三張、道路交通事故
    現場圖各一份、道路交通事故調查報告表二份附卷及磚塊一塊扣案可稽，被告有
    致告訴人等受傷之事實明確。
(二)、茲首欲審究者，上開以汽車自後撞擊前方機車人車倒地一節，係故意或過失而為
    之？查，被告於偵查中已自白：伊踩油門，想說撞到就算了，用意只是想把他們
    撞倒等語（參見偵卷第三六頁）。又被告原持職業大貨車及自小客車駕照，職業
    大貨車駕照雖經吊銷，但仍持有自小客車駕照等情，為被告所自承，是其駕駛車
    輛之操作能力與實際經驗均屬無礙；本件事發過程，客觀上並無何緊急狀況，被
    告自承看到告訴人等後至發生撞擊，間距有「十間房子」距離，更顯非事發突然
    ，案發過程係被告見到告訴人等左轉武昌街後，亦隨後尾隨隨之左轉，顯示對所
    駕駛車輛之掌控能力處於正常狀況，既然轉彎行進中，被告腳上亦應同時踩著油
    門以維持車輛前進，衡諸一般汽車駕駛人轉彎時習慣，本會稍加減速，更何況被
    告車緊隨所跟蹤之機車後方，本能上常會自我保持相當安全距離，以免追撞之不
    測，除非速度異常，一般正常操作行車，無故誤將油門當成煞車可能性已甚微小
    ，而證人乙○○、戊○○迭為一致證陳：當時並未煞車，亦未聽見喇叭聲等情，
    是被告所辯誤踩油門不小心撞擊一節，尚與常情有悖，被告上開「用意只是想把
    他們撞倒」之語，核與發過程之常情相符，應足反應被告案發時主觀心態與犯意
    ，其行為出於故意而非過失甚明。至碰撞機車後所發生碾壓乙○○一節，由於碰
    撞與碾壓係屬片刻間連串之接續事故，以一般駕駛人駕車之經驗法則，撞擊與輾
    壓間，應無介入另萌犯意介入之合理可能，應係基於原碰撞行為犯意之延續，其
    所導致張英美受有前開傷害之部分，顯因撞擊當刻距離過近而不及煞車所致，此
    部分尚非逸脫前開被告主觀犯意之延續範疇，可認亦係與被告碰撞犯行有相當因
    果關係之行為繼續所生傷害結果。
(三)、告訴人戊○○被毆擊所受前揭傷勢並不足致命，而被告對其砸擊之次數及手法，
    客觀上亦未顯現有何出於致死決意情事，被告此部分行為之實施出於普通傷害犯
    意，應無爭議。茲欲審究者，被告前揭自後方故意撞擊前方機車，固不排除機車
    會倒地並致人受傷之預見可能，但究否可明確預見必致重傷或死亡，被告猶主觀
    上出以殺人或重傷之故意而為實施犯罪？查：
(1)、按刑法重傷或殺人罪之成立，必行為人主觀上有使人受重傷或使喪失生命之故意
    ，並實施傷害或殺害之行為，方足當之。刑法殺人未遂罪與傷害罪之區別，端在
    以加害人於行為之初有無戕害他人生命之故意為斷。至殺人犯意之存否，固係隱
    藏於行為人內部主觀之意思，被害人傷痕之多寡、受傷處所是否即為致命部位、
    傷勢輕重程度、加害人下手情形、所用兇器為何、並與被害人曾否相識、有無宿
    怨等情，雖不能執為區別殺人與傷害之絕對標準，然仍非不得盱衡審酌事發當時
    情況，觀其行為動機，視其下手情形、用力輕重、砍向部位之手段，佐以其所執
    兇器、致傷結果、與被害人之關係暨行為後之情狀等予以綜合觀察論斷。
(2)、本件撞擊機車事故發生結果，僅因接續之輾壓原因肇致乙○○受有恥骨骨折併左
    大腿挫傷之傷害，同乘機車之戊○○甚且未有因撞擊所生傷勢，事發後機車倒地
    亦未見有明顯因倒地而滑行之痕跡，而依卷附現場照片及道路交通事故現場圖，
    顯示被告所駕駛車輛前後保險桿並未破損，僅於車側處有刮痕，而該處刮痕亦未
    明顯凹陷，另告訴人所騎乘之輕型機車結構亦大致完整，車後尾燈玻璃亦無碎裂
    痕跡等情形，均未呈現有車輛猛烈撞擊告訴人所騎乘之輕型機車之跡證，均見本
    件致人車倒地之碰撞方式非以強力撞擊方式所致甚明，卷附之臺灣省花東區車輛
    行車事故鑑定委員會函覆所載：「由現場所遺留之刮地痕研判，被告速度應不快
    」等語，亦同此旨。以被告所駕係箱型車，被害人則係騎乘毫無防護作用之輕型
    機車，發生撞擊前，被害人所共乘機車並未發覺後有汽車跟監，被告若有使致喪
    命之意圖，極易採以加快速度自後利用不備而強力撞擊方式遂其意圖，然本件被
    告並未有此之為，已難認被告以車撞擊時主觀上有何殺人犯意，至人車倒地可能
    使倒地之人於倒地因倒地位置及車輛仍行進間因素，而無法完全排除可能衍生輾
    過之客觀預見，但相較輕微撞車使人倒地較常發生之情境，應僅屬較為異常之結
    果，而撞擊一刻亦難認被告有特意朝被害人何種可能致成重殘之部位實施撞擊，
    自難僅因實施撞擊傷害行為致有「輾壓」結果，逕認被告出於重傷害之主觀犯意
    。況被告撞擊對象既是前方有二人共乘之機車，其犯罪對象自是針對二人，被告
    苟有殺人犯意，則於告訴人等人車倒地後，當可持續開車碾壓、撞擊，從容行兇
    ，以遂其目的，被告亦未捨此之為；而被告撞擊後立即停車，下車後之與告訴人
    戊○○扭打，亦未見其以顯出殺人犯意之手段順遂其意，反而主動報警處理，益
    見其確無殺人之犯意。本件證人乙○○、戊○○關於認定被告係基於殺人故意之
    證述，亦多屬主觀臆測揣度，而無其他積極證據可資證明，是本件被告前揭故意
    犯行，尚無證據足認有何致告訴人等於重傷或死亡之犯意，應可認定。
(四)、被告案發當時之持磚頭毆打告訴人戊○○頭部多下一事，是否符合刑法正當防衛
    ？按刑法所謂正當防衛，必須對於現在不法之侵害始得為之，侵害業已過去，即
    無正當防衛可言。至彼此互毆，又必以一方初無傷人之行為，因排除對方不法之
    侵害而加以還擊，始得以正當防衛論。故侵害已過去後之報復行為，與無從分別
    何方為不法侵害之互毆行為，均不得主張防衛權，最高法院三十年上字第一０四
    ０號判例可資參照。依證人戊○○於偵、審時所述：「他先敲我一下，我們二人
    就扭打起來」、「他只有罵三字經然後手一直毆打我」等語，及被告於偵、審中
    所供：「而是扭打中順手拿起一塊硬的東西打戊○○，我也不知道那塊硬物是什
    麼東西」、「戊○○的三個朋友衝過來，我就跑掉了」等語，再輔以證人戊○○
    確因遭毆打受有頭部外傷併頭皮裂傷、腹部鈍傷等多處傷害，且相對被告持有硬
    物，被害人戊○○卻是手無寸鐵，足見被告當時並非僅有單純排除戊○○侵害之
    行為，而顯有互毆報復之情形，而當時並有其他離開現場等方式可供選擇，是揆
    諸前揭法條及判例意旨，被告尚不得主張正當防衛。是被告此部分傷害犯行亦已
    臻明確。
(五)、被告案發當日是否有服用安眠藥？按案發時被告係觀察證人乙○○轉入武昌街時
    尾隨跟入，並於肇事後停車並委託他人報警，並表明自己為肇事者，已如前述，
    而於案發當日警詢時所為之陳述，亦從未提及有何服用藥物精神不濟，或呈現言
    語混亂之情狀，參以育生小兒科內科診所就被告用藥之狀況，亦函覆自九十二年
    四月十日起給予十天份量用藥，另於九十二年四月十九日起給予六十天用藥，可
    見被告確有使用藥物之紀錄，惟其服藥量固定，且被告於第一次投藥完畢後，亦
    按時回診取藥，是其用藥應於九十二年六月十九日即使用完畢，有育生小兒科內
    科診所病例紀錄表在卷可按，上開時間距本件案發九十二年六月二十六日顯有差
    距，況於用藥方式上亦指示於睡前服用，參酌案發時點係白天、被告前開行止，
    足徵被告在案發前意識尚屬清晰，未有類於心神喪失、精神耗弱之情形，其用藥
    之所辯，亦無可採。
(六)、綜上所述，被告所辯均無可採信，其基於普通傷害故意，開車撞擊告訴人，並持
    磚塊以毆打告訴人戊○○，導致告訴人受有上開腹部傷害之事實甚為明確，其行
    為與告訴人所受傷害間有相當因果關係，被告普通傷害犯行堪以認定。
五、核被告所為係犯刑法第二百七十七條第一項之傷害罪，又被告與告訴人乙○○間
    具有家庭暴力防治法第三條第二款之家庭成員關係，被告對家庭成員即告訴人乙○○故意實施身體上之不法侵害，係屬同法第二條第二項之家庭暴力罪，而犯刑
    法第二百七十七條第一項之傷害罪。被告並無殺人或重傷害犯罪故意，已如前述
    ，公訴人認被告所涉係殺人未遂罪，尚有未洽，爰於同一基本社會事實範圍逕變
    更起訴法條。至被告先以撞擊機車方式致使人車倒地因而輾壓乙○○成傷，嗣停
    車後再以磚磈方式毆擊戊○○成傷，其傷人手法不同，傷人時間仍有間距，然其
    撞擊致人車倒地既係基於傷害共乘機車二人之犯意，其當場立即停車後之續毆擊
    其中戊○○自屬原傷害行為之一部分，犯罪時間亦可認仍係當場，時間密接，應
    仍係一傷害決意下之行為繼續，而無另起犯意之另一行為可言，附此敘明。本件
    被告一個傷害決意，致二身體法益受害，係一行為觸犯二罪名，應依想像競合犯
    ，從一傷害罪處斷。被告於偵查機關尚不知孰為犯罪嫌疑人前，即主動委託姓名
    年籍不詳之人報警後，向到場處理之員警自首犯罪而接受裁判，有臺東縣警察局
    臺東分局車禍案件報告表附卷可按，合於自首之規定，故依刑法第六十二條前段
    之規定減輕其刑。審酌被告因感情不睦心生不滿即傷害告訴人，告訴人所受傷害
    程度，被告與告訴人乙○○曾為同居關係及犯罪之目的、手段、所生危害等一切
    情狀，量處如主文所示之刑。扣案之磚頭一塊，查非被告所有，係隨手拾得，已
    經其供明在卷，爰不另為宣告沒收。
據上論斷，應依刑事訴訟法第二百九十九條第一項前段、第三百條，刑法第五十五條
、二百七十七條第一項、第六十二條前段，罰金罰鍰提高標準條例第一條前段，判決
如主文。
本案經檢察官丙○○到庭執行職務
中      華      民      國     九十四     年     五    月    十二      日
                                   臺灣臺東地方法院刑事第一庭
                                       審判長法  官  洪兆隆
                                             法  官  黃珮茹
                                             法  官  呂煜仁
右正本證明與原本無異。
如不服本判決，應於判決送達後十日內向本院提出上訴狀。（須附繕本）
「切勿逕送上級法院」
                              書記官  王敏玉
中      華      民      國     九十四     年     五    月    十二      日
附錄法條：
刑法第二百七十七條：
傷害人之身體或健康者，處三年以下有期徒刑、拘役或一千元以下罰金。犯前項之罪
因而致人於死者，處無期徒刑或七年以上有期徒刑；致重傷者，處三年以上十年以下
有期徒刑。
